臺灣高等法院高雄分院刑事裁定
111年度毒抗字第331號
抗  告  人  
即  被  告  莊智隆




上列抗告人即被告因聲請強制戒治案件，不服臺灣屏東地方法院
中華民國111年9月14日所為之裁定（111年度毒聲字第545號），
提起抗告，本院裁定如下：
    主  文
抗告駁回。
    理  由
一、原裁定意旨略為：抗告人即被告莊智隆（下稱被告）因施用
    毒品，經觀察、勒戒後，依法務部○○○○○○○○（下稱高雄戒治
    所）函附「有無繼續施用毒品傾向證明書」及「有無繼續施
    用毒品傾向評估標準紀錄表」綜合判斷，認有繼續施用毒品
    傾向，爰依毒品危害防制條例第20條第2項規定，裁定令入
    戒治處所強制戒治，期間為6個月以上，至無繼續強制戒治
    之必要為止，但最長不得逾1年。
二、抗告意旨略以：法務部雖已修正「有無繼續施用毒品傾向評
    估標準紀錄表暨說明手冊」，然而有無繼續施用毒品傾向，
    攸關受觀察勒戒人得否停止戒治，或須再受強制戒治，生殺
    大權仍握在心理師評估表上，受觀察勒戒人善於言詞與否，
    即可直接影響分數。又以前科紀錄、犯罪過程、有無抽菸或
    喝酒、家人有無探望或信件鼓勵、家中有無吸毒人口、幾歲
    吸毒、毒齡多久、如何施用毒品等等，作為評分項目，更是
    毫無關聯，而且標準不一。為何有人居無定所、通緝到案、
    被家人放棄，還可以停止勒戒？而被告是自行到案，有工作
    事業，並主動放棄替代療法機會，選擇受觀察、勒戒以戒除
    吸毒惡習，所經營工藝坊及餐廳因此歇業，母親已80多歲，
    兒子有殘障手冊，家人都有定期探望鼓勵，卻被裁定應再受
    強制戒治？為此提起抗告，請求重新審酌，另為有利被告的
    裁定等語。
三、駁回抗告之理由：
　㈠本件被告因不服原裁定令入戒治處所強制戒治，先後於民國1
    11年9月22日具狀提起抗告、同年9月30日具狀聲明異議，各
    有「刑事抗告狀」及「聲明異議狀」可憑。然因對於裁定聲
    明不服之法定救濟方式應為抗告，原審依據被告聲明異議狀
    之真意，同為對於強制戒治裁定聲明不服，僅程式上誤為聲
    明異議，認屬抗告補充理由狀之性質，而併送抗告，尚無不
    合，爰依被告對於原裁定不服而請求救濟之真意（即提起抗
    告），併為裁定，合先敘明。
　㈡犯毒品危害防制條例第10條之罪者（即施用第一級或第二級
    毒品），檢察官應聲請法院裁定，令被告入勒戒處所觀察、
    勒戒，其期間不得逾2月；觀察、勒戒後，檢察官依據勒戒
    處所之陳報，認受觀察、勒戒人有繼續施用毒品傾向者，應
    聲請法院裁定令入戒治處所強制戒治，期間為6個月以上，
    至無繼續強制戒治之必要為止，但最長不得逾1年（毒品危
    害防制條例第20條第1、2項）。至於「有無繼續施用毒品傾
    向」的判斷標準，則是依照法務部與衛生署共同修正「有無
    繼續施用毒品傾向評分標準評分說明手冊」的判定原則，以
    「前科紀錄與行為表現」、「臨床評估」及「社會穩定度」
    等，作為評估依據。
　㈢經查：
　⒈本件被告因施用第一、二級毒品案件，經原審裁定令入勒戒
    處所觀察、勒戒，復經勒戒處所判定有繼續施用毒品傾向，
    此有原審裁定、高雄戒治所函附「有無繼續施用毒品傾向證
    明書」及「有無繼續施用毒品傾向評估標準紀錄表」為憑。
  ⒉依據上述評估標準紀錄表記載，被告在⑴「前科紀錄與行為表
    現」項目評分29分（有5筆毒品犯罪相關司法紀錄、首次毒
    品犯罪年齡21至35歲、有1筆其他犯罪紀錄、入所時尿液有
    多種毒品反應、持續於所內抽菸）；⑵「臨床評估」項目評
    分36分（多重毒品濫用【海洛因及甲基安非他命】、合法物
    質濫用【香菸】、毒品使用方式【注射】、毒品使用年數【
    超過1年】、精神疾病共病【無】、臨床綜合評估【中度】
    ）；⑶「社會穩定度」項目評分0分（全職工作【熱炒】、家
    人藥物濫用【無】、入所後家人訪視【3次】、出所後是否
    與家人同住【是】）。「靜態因子」得分合計59分，再加上
    「動態因子」得分合計6分，「靜態因子與動態因子總分」
    合計65分。依法務部與衛生福利部共同修正「有無繼續施用
    毒品傾向評分標準評分說明手冊」之判定原則，得分在60分
    以上者，即可判定為「有繼續施用毒品傾向」。而被告得分
    （65分）已在60分以上，因此經判定為「有繼續施用毒品傾
    向」。
　⒊上述判定結果，乃依據法務部及衛福部共同修正「有無繼續
    施用毒品傾向評分標準評分說明手冊」之各項評估基準，由
    醫師依上述評估基準作出專業判斷，評估標準紀錄表上蓋有
    醫師章為憑，並非如被告所稱僅由心理師評估決定，亦不因
    受觀察勒戒人是否善於言詞，而發生重大明顯的影響。
　⒋又上述「有無繼續施用毒品傾向評分標準評分說明手冊」之
　　各項評估標準，乃是因施用毒品者兼有病患本質，基於戒除
    濫用藥物（毒癮），回歸社會正常生活之目的，由法務部及
    衛生福利部基於專業共同修正之判斷標準，分為靜態因子及
    動態因子，評估項目包括「前科紀錄與行為表現」（含毒品
    犯罪相關司法紀錄、首次毒品犯罪年齡、其他犯罪紀錄、入
    所時尿液檢驗結果、所內行為表現）；「臨床評估」（含物
    質使用種類、方式、年數、是否產生精神疾病共病、病識感
    、動機、態度、就醫意願等臨床綜合評估）；「社會穩定度
    」（含工作、家人藥物濫用、入所後家人是否訪視、出所後
    是否與家人同住）等細項，均與毒品濫用之生理及心理上依
    賴程度、戒除之決心態度、家庭或社會之支援系統緊密相關
    ，各有其配分比例及上限，尚非如被告所稱「與判斷有無繼
    續施用毒品傾向毫無關聯且標準不一」。至於其他受觀察勒
    戒人是否居無定所、經通緝到案、無家人探訪，仍經判定無
    繼續施用毒品傾向，則因各人情況有別，在各項評估標準得
    分相異，依各項配分及上限分數加總計算綜合判斷結果，自
    然有所不同，不能僅因被告在某些單項分數優於他人，即認
    評估標準或執行方式有何不公。　　　
　㈣上述評估標準及執行方式既無被告指稱之瑕疵，判定結果認
    被告有繼續施用毒品傾向，應屬可採。原審以被告經觀察、
    勒戒後，仍有繼續施用毒品傾向，因而核准檢察官聲請，依
    毒品危害防制條例第20條第2項後段規定，裁定被告令入戒
    治處所強制戒治，期間為6個月以上，至無繼續強制戒治之
    必要為止，但最長不得逾1年，經核並無違誤，應予維持。
    被告以評估標準無關聯性及執行方式不公為由，指摘原裁定
    不當，而提起抗告，經核為無理由，應予駁回。
四、據上論結，應依刑事訴訟法第412條，裁定如主文。
中　　華　　民　　國　　111 　年　　10　　月　　24　　日
                  刑事第八庭    審判長法  官  陳中和
                                      法  官  任森銓
                                      法  官  林柏壽
以上正本證明與原本無異。
不得再抗告。
中　　華　　民　　國　　111 　年　　10　　月　　24　　日
　　　　　　　　　　　　　　　　　　　書記官  陳雅芳